ACORDAO-COMPLETO-2423656

ACÓRDÃO 2189/2020 ATA 31/2020 - PLENÁRIO

VISTO, relatado e discutido monitoramento das medidas adotadas para cumprimento do Acórdão 2924/2016-TCU-Plenário.
ACORDAM os ministros do Tribunal de Contas da União, reunidos em sessão do Plenário, ante as razões expostas pela relatora, e com fundamento nos arts. 2º, inciso II, e 9º da Resolução TCU 315/2020, 36 e 37 da Resolução TCU 259/2014 e 5º, inciso II, da Portaria Segecex 27/2009, em:
9.1. considerar cumpridos os comandos dos subitens 9.1.1, 9.1.2 e 9.3 do Acórdão 2924/2016-TCU-Plenário;
9.2. dar ciência ao Departamento Nacional de Auditoria do Sistema Único de Saúde - Denasus e à Secretaria-Executiva do Fundo Nacional de Saúde - FNS de que devem ser adotadas, caso ainda não tenham sido, as medidas administrativas para:
 9.2.1. avaliar se houve o cumprimento integral do Termo de Ajustamento Sanitário 394, firmado com a Secretaria Municipal de Saúde de Tangará da Serra/MT, após seu ajuste às inovações legislativas; e
9.2.2. proceder, em caso negativo, à devida apuração de débito e à responsabilização do gestor faltoso, observados os entendimentos contidos nos subitens 9.3.2.2, 9.3.2.3, 9.3.2.6, 9.3.5.1 e 9.3.5.2 (parte inicial) do Acórdão 1072/2017-TCU-Plenário;
9.2.3. ordenar o desentranhamento da peça 26 destes autos, devendo a unidade técnica implementar, se for o caso, providências a fim de dar andamento ao assunto lá tratado;
9.2.4. enviar cópia do inteiro teor desta deliberação ao advogado da União signatário do Ofício 00178/2020/DIAAU/PRU1R/PGU/AGU, de 9/1/2020, em complemento ao expediente à peça 99 do TC Processo 017.626/2011-0;
9.2.5. enviar, ainda, cópia deste acórdão ao Ministério da Saúde e à Controladoria-Geral da União; e
9.2.6. apensar estes autos ao TC Processo 017.626/2011-0.

Monitoramento de determinação proferida em representação sobre supostas irregularidades na atuação dos gestores do Fundo Nacional de Saúde (FNS), identificadas na prestação de contas doFundo no exercício de 2013.

Município de Tangará da Serra/MT e Ministério da Saúde.

3. Interessada: Controladoria-Geral da União.

13.1. Ministros presentes: José Mucio Monteiro (Presidente), Walton Alencar Rodrigues, Benjamin Zymler, Aroldo Cedraz, Raimundo Carreiro, Ana Arraes (Relatora), Bruno Dantas e Vital do Rêgo.
13.2. Ministro-Substituto convocado: Marcos Bemquerer Costa.
13.3. Ministro-Substituto presente: Weder de Oliveira.

ANA ARRAES

Adoto como relatório a instrução elaborada na Secretaria de Controle Externo da Saúde - SecexSaúde, que obteve a anuência de diretor técnico daquela unidade técnica, atuando por delegação de competência (peças 46-47) :
"INTRODUÇÃO
Trata-se de monitoramento do item 9.1 do Acórdão 2924/2016-TCU-Plenário (peça 1) , da relatoria da Ministra Ana Arraes, exarado por este Tribunal no âmbito do TC Processo 017.626/2011-0. A referida determinação foi dirigida, originariamente, ao Ministério da Saúde por meio do Acórdão 635/2014-TCU-Plenário, cujo prazo para atendimento foi prorrogado pelos Acórdãos 1.781 e 3.410/2014-TCU-Plenário. O mencionado julgado foi proferido em decorrência de representação originária de relatório de demandas especiais elaborado pela Controladoria Geral da União (CGU) , em trabalho conjunto com a Polícia Federal, relativo à fiscalização realizada no município de Tangará da Serra/MT.
HISTÓRICO
O presente monitoramento decorreu de fiscalizações realizadas pela Controladoria Geral da União - CGU (Relatório de Demandas Especiais 00212,Processo 000031/2010-55) e o Departamento Nacional de Auditoria do Sistema Único de Saúde - Denasus (Relatório de Auditoria 15088) que detectaram irregularidades na aplicação de recursos públicos federais pelo município de Tangará da Serra/MT que ensejaram na devolução de R$ 2.401.143,94. Desse montante, R$ 1.543.110,25 decorreu da não comprovação das despesas, o que configura prejuízo/dano ao erário. Já R$ 858.033,69, foram gastos em saúde, porém fora do bloco de financiamento.
No tocante ao valor relativo ao dano ao erário, R$ 1.543.110,25, restou demonstrada, por meio do Parecer Administrativo/COADE/CGAUD/DENASUS (peça 8) e Ofício 34-SEI/2017/AECI/MS (peça 22) , a instauração da devida tomada de contas especial, conforme cadastro efetuado no Sistema de Tomada de Contas Especial - SISTCE, em 3/6/2016, sob o n. 12.223. Para tanto, foi necessário trazer a lume o teor do Acórdão 1072/2017-TCU-Plenário (peça 18) , notadamente, do subitem 9.3.3, que firmou o entendimento que:
...tratando-se de débito decorrente de dano ao erário propriamente dito, cabe ao gestor responsável pela irregularidade a obrigação de devolver os recursos, visto que, nessas situações, não há evidências de que eles tenham sido aplicados em prol de alguma finalidade pública, devendo a recomposição ser feita ao Fundo Nacional de Saúde, em respeito ao disposto no art. 2º, inciso VII, do Decreto 3.964/2001 combinado com o art. 33, § 4º, da Lei 8.080/1990. (...) 
Quanto ao valor decorrente dos gastos realizados fora do bloco do financiamento foi firmado o Termo de Ajuste Sanitário - TAS 394 pela Prefeitura Municipal de Tangará da Serra/MT (peça 14) no valor de R$ 1.180.318, 95, valor original acrescido de atualização monetária, o qual foi publicado no DOU em 14/3/2017.
Após o término da vigência do referido Termo, foi verificado pelo Denasus, por meio da atividade de Verificação de TAS 438 (peça 27) , que ocorreu execução parcial do plano de trabalho inicialmente acordado, conforme os termos a seguir:
Constatação n. 492308: A Secretaria Municipal de Saúde de Tangará da Serra/MT depositou o valor do TAS, de R$ 1.180.318,95, com recursos do Tesouro Municipal.
b) Constatação n. 492311: A Secretaria Municipal de Saúde (SMS) de Tangará da Serra/MT não executou integralmente o plano de trabalho referente ao Termo de Ajuste Sanitário - TAS.
Portanto, ainda resta a aplicação de R$ 450.000,00 referente a não execução da reforma e ampliação da USF Vila Goiânia; R$ 292.528,90, a não aquisição na totalidade dos equipamentos, materiais permanentes e instrumentais; e R$ 45.216,95 na educação permanente destinada aos profissionais da saúde.
Tendo em vista que, encontra-se aplicado no mercado financeiro, apresentando saldo na conta corrente específica n° 61427-0, do Banco do Brasil, de R$ 831.841,63, em 20/09/2017, cabe ao ente aplicar esse saldo nas ações acima descritas, visando a correção de impropriedades na aplicação dos recursos financeiros do Bloco da Atenção Básica, dos exercícios de 2008, 2009, 2010, 2013 e 2014, descritas no Relatório de Auditoria n° 15088/2015, em cumprimento ao Inciso 1 do Artigo 27 da Lei Complementar 141, de 13/01/2012.
Em virtude da execução parcial, o Denasus submeteu o assunto à manifestação da Consultoria Jurídica do Ministério da Saúde - Conjur/MS (peça 27) , com a alegação que a questão traria insegurança jurídica ao gestor federal, impedindo a continuidade dos atos de notificação.
Sendo assim, a Secex-MT expediu o Ofício de diligência 0073/2018-TCU/SECEX-MS, de 1/2/2018 (peça 29) , reiterado pelo Ofício de diligência 0137/2018-TCU/SECEX-MS, de 5/3/2018 (peça 31) , solicitando informações atualizadas sobre a manifestação da Consultoria Jurídica inerente à execução parcial de Termo de Ajustamento de Conduta (SEI 25000.Processo 089376/2017-32/TAS 438) firmado com a Prefeitura Municipal de Tangará da Serra/MT (Auditoria 15088) , bem como informações sobre quais medidas efetivas seriam adotadas pelo Ministério para reaver o prejuízo ao erário detectado.
Como resposta, a Divisão Técnica de Apoio à Gestão - DITEG/MS apresentou o Ofício 45/2018/DITEG/DENASUS/SGEP/MS (peça 32) , datado de 6/3/2018, reiterado pelo Ofício 64/2018/DITEG/DENASUS/SGEP/MS (peça 35) , datado de 22/3/2018, alegando que, embora os instrumentos normativos que regulamentavam o TAS tivessem sido revogados por meio da Portaria 3881/GM/MS, de 28/12/2017, o Departamento entendeu persistir a necessidade de resposta aos questionamentos feitos, uma vez que os esclarecimentos a serem prestados produziriam efeitos em relação aos Termos firmados durante todo o período de vigência das normas revogadas, podendo, inclusive, nortear os procedimentos administrativos que seriam desencadeados a partir do resultado da consulta. Porém, apesar da consulta ter sido encaminhada no início do mês de outubro do exercício de 2018, a Conjur/MS ainda não havia se manifestado a respeito do questionamento.
Relatou, também, que após o período informado pelo próprio gestor (exercício de 2018) para o término da execução do saldo remanescente, seria solicitado o envio das documentações comprobatórias da aplicação do saldo financeiro remanescente da conta corrente específica n. 61427-0, tais como 'notas fiscais, extrato bancário, relatório fotográfico de obra e/ou comprovação de aquisição de equipamentos, materiais permanentes e instrumentais, entre outros, visando à comprovação do cumprimento do Inciso I do Artigo 27 da Lei Complementar 141, de 13/01/2012'.
Assim, com o objetivo de obter informações sobre a manifestação da Consultoria Jurídica do MS inerente à execução parcial do Termo de Ajustamento de Conduta (Processo SEI 25000.Processo 089376/2017-32/TAS 438, firmado com a Prefeitura Municipal de Tangará da Serra/MT - Auditoria n. 15088) e acerca da comprovação da utilização dos recursos financeiros não executados plenamente no plano de trabalho estabelecido no Termo de Ajuste Sanitário 394 celebrado entre o Ministério da Saúde e a Secretaria Municipal de Saúde de Tangará da Serra/MT (peças 14 e peça 35) foi exarado por esta Secretaria o Ofício de Diligência 16535/2020-TCU/Seproc (peça 38) , datado de 20/4/2020.
Em resposta, a Coordenação de Análise e Monitoramento de Demandas de Órgãos de Controle/MS apresentou o Ofício 401/2020/CDOC/CGIN/DINTEG/MS (peça 40) , de 8/5/2020; o Gabinete da Secretaria Executiva/MS apresentou o Despacho SE/GAB/SE/MS (peça 41) , de 7/5/2020; a Divisão de Análises Normativas da Diretoria-Executiva do Fundo Nacional de Saúde/MS apresentou o Despacho DIAN/FNS/SE/MS (peça 42) , de 5/5/2020, complementado por dados referentes à Tomada de Contas Especial instaurada (peça 43) ; e diversas unidades do Ministério da Saúde encaminharam um compilado de memorandos e despachos datados do exercício de 2017 (peça 44) .
EXAME TÉCNICO
Segue, abaixo, a análise do atendimento ao Ofício de Diligência 16535/2020-TCU/Seproc (peça 38) , datado de 20/4/2020, realizada com base nos esclarecimentos e documentos apresentados no Ofício 401/2020/CDOC/CGIN/DINTEG/MS (peça 40) , no Despacho SE/GAB/SE/MS (peça 41) , no Despacho DIAN/FNS/SE/MS (peça 42) e complemento (peça 43) , e no compilado de memorandos e despachos datados do exercício de 2017 (peça 44) . Para tanto, será apresentado o teor do Ofício de Diligência, objeto do monitoramento, seguido das respostas da unidade jurisdicionada, conforme a ordem cronológica com que foram elaboradas, mesmo que não obedeçam a sequência numérica com que foram anexadas no sistema eletrônico deste Tribunal, e a correspondente análise dos documentos.
Ofício de Diligência 16535/2020-TCU/Seproc
Esta Secretaria encaminhou o Ofício de Diligência 16535/2020-TCU/Seproc (peça 38) , datado de 20/4/2020, com vistas a obter informações sobre a manifestação da Consultoria Jurídica do MS inerente à execução parcial do Termo de Ajustamento de Conduta (Processo SEI 25000Processo 089376/2017-32/TAS 438, firmado com a Prefeitura Municipal de Tangará da Serra/MT - Auditoria n. 15088) e acerca da comprovação da utilização dos recursos financeiros não executados plenamente no plano de trabalho estabelecido no Termo de Ajuste Sanitário 394 celebrado entre o Ministério da Saúde e a Secretaria Municipal de Saúde de Tangará da Serra/MT (peças 14 e peça 35) .
Resposta do Ministério da Saúde
O Ministério da Saúde apresentou inúmeros documentos e despachos datados do exercício de 2017 (peça 44) , a saber: Memo Sistema 000061/MS/SE/FNS/CGEOFC/CCONT, datado de 21/3/2017, direcionado ao Serviço de Protocolo para fins de instauração da TCE; Despacho 00368/SE/FNS/CGEOFC/CCONT/TCE, datado de 16/3/2017, contendo informações sobre o Relatório de Auditoria 15088 que concluiu pela aplicação irregular dos recursos do Sistema Único de Saúde pela Prefeitura Municipal de Tangará da Serra/MT; Ofício Sistema 003591/MS/SE/FNS, datado de 17/3/2017, com notificação do FNS ao ex-Prefeito Municipal de Tangará da Serra/MT sobre o recebimento do Relatório de Auditoria 15088 e cópias de extratos com dados do Sistema Integrado de Administração Financeira/Siafi, exercício de 2010; Relatório Completo do Tomador de Contas Especial 00064/2017 com dados da auditoria realizada pelo FNS; e outros documentos relacionados à instauração da TCE.
A Divisão de Análises Normativas da Diretoria-Executiva do Fundo Nacional de Saúde encaminhou o Despacho DIAN/FNS/SE/MS (peça 42) , datado de 5/5/2020, contendo informações contidas nos sistemas informatizados do FNS sobre a instauração da Tomada de Contas Especial referente dano constante do Relatório de Auditoria 15088, consoante Relatório do Tomador de Contas Especial 64/2017. 
Adicionalmente, afirmou que, no que se refere aos gastos realizados fora do bloco de financiamento, foi firmado o Termo de Ajuste Sanitário - TAS 394 com a Prefeitura de Tangará da Serra/MT no valor de R$ 1.180.318,95 e após o término da vigência do referido Termo, o Denasus, por meio da atividade de Verificação de TAS 438, constatou que houve execução parcial do plano de trabalho inicialmente acordado, razão pela qual sugeriu 'que a demanda seja redirecionada ao Denasus, por sua competência, para manifestação acerca do cumprimento do Termo de Ajuste Sanitário - TAS'. Apresentou também extrato do Sistema de Tomada de Contas Especial - SISTCE com dados relacionados à TCE instaurada (peça 43) .
O Gabinete da Secretaria Executiva do Ministério da Saúde apresentou o Despacho SE/GAB/MS (peça 41) , datado de 7/5/2020, encaminhando o Ofício de Diligência 16535/2020-TCU/Seproc à Coordenação de Análise e Monitoramento de Demandas de Órgãos de Controle-CDOC/CGCIN/DINTEG/MS para conhecimento da manifestação da Diretoria-Executiva do Fundo Nacional de Saúde - FNS/SE/MS.
A Coordenação de Análise e Monitoramento de Demandas de Órgãos de Controle apresentou o Ofício 401/2020/CDOC/CGIN/DINTEG/MS (peça 40) , datado de 8/5/2020, relacionando a documentação que foi encaminhada a este Tribunal como resposta do MS.
Análise
Verifica-se, consoante os documentos apresentados pelas unidades do Ministério da Saúde, que não foram acrescentados novos elementos referentes ao solicitado no Ofício de Diligência 16535/2020-TCU/Seproc (peça 38) . Embora o Ofício exarado tenha solicitado informações sobre a manifestação da Consultoria Jurídica do MS inerente à execução parcial do Termo de Ajustamento de Conduta e acerca da comprovação da utilização dos recursos financeiros não executados plenamente no plano de trabalho estabelecido no Termo de Ajuste Sanitário 394, com apresentação de notas fiscais, extratos bancários, relatórios fotográficos de obra e/ou aquisição de equipamentos, que corroborassem com a efetiva aplicação dos recursos existentes em conta corrente especificada no relatório da Verificação do TAS 438 (peça 35) , as respostas encaminhadas limitaram-se a discorrer a respeito da instauração da TCE, já comprovada nos Ofícios enviados anteriormente.  
A Divisão de Análises Normativas da Diretoria-Executiva do Fundo Nacional de Saúde, por meio do Despacho DIAN/FNS/SE/MS (peça 42) , datado de 5/5/2020, sugeriu o encaminhamento da demanda deste Tribunal ao Denasus, uma vez que seria de sua competência a manifestação acerca do cumprimento parcial do plano de trabalho referente ao Termo de Ajuste Sanitário - TAS, mas nenhum retorno do Departamento foi apresentado. Além disso, também não foi encaminhado o posicionamento da Conjur/MS inerente à execução parcial do Termo de Ajustamento de Conduta.
Tendo em vista que houve comprovação, por meio do Parecer Administrativo/COADE/CGAUD/DENASUS (peça 8) e Ofício 34-SEI/2017/AECI/MS (peça 22) , da instauração da devida tomada de contas especial, consoante cadastro efetuado no Sistema de Tomada de Contas Especial - SISTCE, em 3/6/2016, sob o n. 12.223 no valor relativo ao dano ao erário, R$ 1.543.110,25; e, quanto ao valor decorrente dos gastos realizados fora do bloco do financiamento, foi firmado o Termo de Ajuste Sanitário - TAS 394 pela Prefeitura Municipal de Tangará da Serra/MT (peça 14) no valor de R$ 1.180.318,95 (valor original acrescido de atualização monetária) , mas que ocorreu execução parcial do plano de trabalho inicialmente acordado (peça 27) , propõe-se considerar a determinação contida no item 9.1 do Julgado como parcialmente cumprida.
CONCLUSÃO
O Acórdão 2924/2016-TCU-Plenário (peça 1) , da relatoria da Ministra Ana Arraes, deliberou a respeito de representação originária de relatório de demandas especiais elaborado pela Controladoria Geral da União - CGU, em trabalho com a Polícia Federal e o Ministério Público Federal, relativo a fiscalização no município de Tangará da Serra/MT.
Nesta fase processual, cuida-se de monitoramento da determinação dirigida ao Ministério da Saúde para que adotasse as medidas necessárias ao ressarcimento ao erário dos danos apontados, mediante, inclusive, instauração de tomada de contas especial (acórdãos originários: 635, 1.781 e 3.410/2014-Plenário) .
Foi constatado nas fiscalizações o desvio de recursos no montante de R$ 2.401.143,94. Desse total, R$ 1.543.110,25 diziam respeito a não comprovação de despesas e R$ 858.033,69 a recursos aplicados em blocos de financiamento diferentes dos aprovados, apesar de gastos em saúde (parágrafo 2 desta instrução) .
O Parecer Administrativo/COADE/CGAUD/DENASUS (peça 8) e o Ofício 34-SEI/2017/AECI/MS (peça 22) apresentaram informações acerca da devida instauração da tomada de contas especial pelo Fundo Nacional de Saúde com vistas ao dano referente à não comprovação de despesas, conforme cadastro efetuado no Sistema de tomada de contas especial - SISTCE, em 3/6/2016, sob o n. 12.223 (parágrafo 3 desta instrução) .
No tocante aos recursos aplicados em blocos de financiamento diferentes dos aprovados, a Prefeitura Municipal de Tangará da Serra/MT celebrou Termo de Ajuste Sanitário - TAS 394 (peça 14) , embora não tenha executado plenamente o plano de trabalho proposto. Tal fato foi constatado na atividade de Verificação de TAS 438 (peça 27) executada pelo Departamento Nacional de Auditoria do SUS - Denasus (parágrafo 4 e 5 desta instrução) .
O Denasus, assim, submeteu o assunto à manifestação da Consultoria Jurídica do Ministério da Saúde - Conjur/MS alegando haver insegurança jurídica ao gestor federal, impedindo a continuidade dos atos de notificação, não havendo, até a presente data, informações acerca do pronunciamento desta unidade (parágrafos 6, 7 e 15 desta instrução) .
Adicionalmente, em virtude da execução parcial do referido plano de trabalho não restou comprovada a aplicação do remanescente recurso financeiro existente na finalidade inicialmente proposta, tendo sido exarado Ofício de Diligência ao Ministério da Saúde para obter informações sobre a manifestação de sua Consultoria Jurídica inerente à execução parcial do Termo de Ajustamento de Conduta e acerca da comprovação da utilização dos recursos financeiros não executados plenamente no plano de trabalho estabelecido no Termo de Ajuste Sanitário 394 celebrado entre o Ministério da Saúde e a Secretaria Municipal de Saúde de Tangará da Serra/MT (parágrafos 15 e 16 desta instrução) .
A resposta da diligência não apresentou novos elementos a respeito das informações solicitadas, razão pela qual propõe-se que a determinação constante do item 9.1 do Julgado seja considerada parcialmente cumprida  (parágrafos 19 a 21 desta instrução) .
PROPOSTA DE ENCAMINHAMENTO
Ante o exposto, encaminham-se os autos à apreciação superior, para propor:
30.1 Com fundamento no RITCU, art. 243 e na Portaria-Segecex 27, de 19/10/2009, considerar parcialmente cumprida a determinação constante no item 9.1 do Acórdão 2924/2016-TCU-Plenário, da relatoria da Ministra Ana Arraes (parágrafos 19 a 21 desta instrução) .
30.2 Encaminhar cópia do acórdão que vier a ser prolatado ao Ministério da Saúde, destacando que o relatório e o voto que o fundamentarem poderão ser obtidos por meio do endereço eletrônico www.tcu.gov.br/acórdãos;
Com fundamento na Resolução-TCU 259/2014, art. 35 e 37, assim como na Portaria-Segecex 27/2009, art. 5º, II, apensar de maneira definitiva este processo de monitoramento ao TC Processo 017.626/2011-0, que trata de representação originária de relatório de demandas especiais elaborado pela Controladoria Geral da União - CGU, em trabalho com a Polícia Federal e o Ministério Público Federal, relativo a fiscalização no município de Tangará da Serra/MT."
	É o relatório.

não há.

Não atuou.

MONITORAMENTO DE MEDIDAS ADOTADAS PARA ATENDER A DETERMINAÇÕES FEITAS EM REPRESENTAÇÃO DA CONTROLADORIA-GERAL DA UNIÃO DECORRENTE DA OPERAÇÃO HYGEIA. CUMPRIMENTO DAS DETERMINAÇÕES. CONSTATAÇÃO POSTERIOR DE NÃO CUMPRIMENTO INTEGRAL DE TERMO DE AJUSTAMENTO SANITÁRIO. CIÊNCIA. 1. Cabe ao ente federado a obrigação de recompor, com recursos próprios, os valores aplicados com desvio de objeto ou finalidade, atualizados monetariamente, ao fundo de saúde do ente beneficiário do repasse, podendo, ainda, haver a responsabilização solidária do agente público causador de irregularidade e a sua apenação com multa. 2. Antes da instauração de tomada de contas especial por parte do Fundo Nacional de Saúde, deve ser esgotada a via administrativa de controle interno do Ministério da Saúde, independentemente da origem do débito, sendo que, nos casos de desvio de objeto ou finalidade, é necessário acompanhar a execução das medidas tomadas para regularizar a situação.

MONITORAMENTO (MON)

Secretaria de Controle Externo da Saúde - SecexSaúde.

Este processo trata, nesta oportunidade, do monitoramento das medidas adotadas para cumprir o Acórdão 2924/2016-TCU-Plenário, proferido no TC Processo 017.626/2011-0, referente a monitoramento anterior de determinação dirigida ao Ministério da Saúde por meio do Acórdão 635/2014-TCU-Plenário, cujo prazo para atendimento foi prorrogado pelos Acórdãos 1.781 e 3.410/2014 - Plenário, todos de minha relatoria, e os dois últimos subscritos pelo ministro-substituto Marcos Bemquerer Costa.
2.	O TC Processo 017.626/2011-0 versou sobre representação originária de relatório de demandas especiais elaborado pela Controladoria-Geral da União, em trabalho conjunto com a Polícia Federal e o Ministério Público Federal (Operação Hygeia) , relativo a fiscalização realizada no Município de Tangará da Serra/MT, na qual se constatou que, em face das irregularidades na aplicação de recursos públicos federais, deveriam ser implementadas providências para a devolução de R$ 2.401.143,94, sendo que:
	a) R$ 1.543.110,25 decorreram da não comprovação de despesas, configurando prejuízo/dano ao Fundo Nacional de Saúde - FNS; e 
	b) R$ 858.033,69 derivaram de gastos em saúde fora do bloco de financiamento previsto e foram objeto, posteriormente, da assinatura de Termo de Ajuste Sanitário - TAS.
3.	Por meio do acórdão ora monitorado, foi deliberado o seguinte:
"9.1. fixar prazo de 90 (noventa) dias para que o Ministério da Saúde: 
9.1.1. cumpra a determinação contida no subitem 9.2 do Acórdão 635/2014-TCU-Plenário, mediante adoção das medidas necessárias para garantir o ressarcimento ao erário dos danos apurados na auditoria do Departamento Nacional de Auditoria do SUS - Denasus, objeto dos relatórios final e complementar 15.088 e do parecer administrativo/COADE/CGAUD/DENASUS 770/2015, com instauração, se for o caso, de tomada de contas especial, nos termos da Instrução Normativa TCU 71/2012; 
9.1.2. envie a este Tribunal cópia do Termo de Ajuste Sanitário - TAS assinado com o Município de Tangará da Serra/MT em decorrência da referida auditoria e de eventuais documentos comprobatórios de seu cumprimento. 
 (...) 
9.3. determinar à Secretaria Federal de Controle Interno que, a contar do recebimento da tomada de conta especial a que se refere o subitem 9.1.1 retro, adote as providências a seu cargo e envie o respectivo processo a este Tribunal no prazo de 60 (sessenta) dias;" 
4.	Após a realização de diligências, a Secretaria de Controle Externo da Saúde - SecexSaúde propôs, em suma, considerar parcialmente cumprida a determinação do subitem 9.1 do referido acórdão e apensar os autos ao TC Processo 017.626/2011-0.
5.	De fato, verifica-se que, ao final, foram cumpridas as disposições dos subitens 9.1.1 e 9.3 da deliberação, porquanto foi autuada neste Tribunal (TC Processo 010.767/2018-5) tomada de contas especial destinada à restituição de recursos ao FNS.
6.	Quanto ao subitem 9.1.2 do acórdão, foram enviados ao TCU documentos relativos ao TAS, o que também enseja considerar cumprido o comando.
7.	Entretanto, o Denasus constatou fato novo, atinente ao não cumprimento integral do TAS após o término de sua vigência. Em que pese a Secretaria Municipal de Saúde de Tangará da Serra/MT tenha depositado em conta específica o valor do TAS com recursos do Tesouro Municipal, diante do achado, a conclusão daquele departamento, em verificação encerrada em novembro de 2017, foi a seguinte (peça 27, p. 4) :
"c) conclui-se que a Secretaria Municipal de Tangará da Serra/MT executou parcialmente o Plano de Trabalho referente ao Termo de Ajuste Sanitário. Do total pactuado de R$ 1.180.318,95 (um milhão, cento e oitenta mil, trezentos e dezoito reais e noventa e cinco centavos) , foi apresentado documentações cujo valor executado totalizou R$ 427.667,10 (quatrocentos e vinte e sete mil, seiscentos e sessenta e sete reais e dez centavos) . 
Tendo em vista que, encontra-se aplicado no mercado financeiro, apresentando saldo na conta corrente específica n° 61427-0, do Banco do Brasil, de R$ 831.841,63 (oitocentos e trinta e um mil, oitocentos e quarenta e um reais e sessenta e três centavos) , em 20/09/2017, cabe ao ente aplicar esse saldo nas ações acima descritas, visando a correção de impropriedades na aplicação dos recursos financeiros do Bloco da Atenção Básica, dos exercícios de 2008, 2009, 2010, 2013 e 2014, descritas no Relatório de Auditoria n° 15088/2015, em cumprimento ao Inciso I do Artigo 27 da Lei Complementar 141, de 13/01/2012."
8.	Ocorre que, de acordo com o que consta nestes autos, em vez de notificar o gestor para cumprir o ajustado, o Denasus submeteu, em outubro de 2017, o assunto à manifestação da Consultoria Jurídica do Ministério da Saúde, sob a alegação de que a questão a ser esclarecida - pertinente à legalidade, ou não, de parcelamentos de débitos, sem autorização legislativa e atualização monetária, feitos por meio dos termos de ajustes sanitários - traria "insegurança jurídica ao gestor federal, impedindo a continuidade dos atos de notificação, sob pena de incorrer em possível e irregular remissão de dívida, a implicar em responsabilização e indução em erro do responsável pela instauração da competente Tomada de Contas Especial" (peça 32, p. 2) . Mas, daí em diante, não se tem notícia se houve o pronunciamento da Conjur/MS. 
9.	O Denasus, na última manifestação, de março de 2018 (peça 35, p. 4) , afirmou que, mesmo após a revogação dos instrumentos normativos que regulamentavam o TAS pela Portaria 3.881/GM/MS, de 28/12/2017, persistia a necessidade de resposta aos questionamentos efetuados, pois produziriam efeitos em relação aos termos firmados durante todo o período de vigência das normas revogadas e norteariam os procedimentos administrativos que seriam desencadeados a partir do resultado da consulta.
10.	Já a Diretoria-Executiva do FNS, na manifestação de maio de 2020, sugeriu que a demanda da unidade técnica acerca da comprovação da utilização dos recursos financeiros não executados plenamente no plano de trabalho estabelecido no TAS fosse redirecionada ao Denasus, por sua competência, sem se pronunciar sobre a solicitação de informações a respeito da manifestação da Conjur/MS (peça 42) .
11.	Essa situação permite depreender que podem não estar sendo adotadas medidas em relação ao não cumprimento do TAS, a indicar que talvez subsistam problemas internos no âmbito do Ministério da Saúde para dar seguimento às ações de cobrança, como ocorreu anteriormente quanto às providências que deveriam ser tomadas no caso de irregularidades na aplicação de recursos repassados na modalidade fundo a fundo (Acórdão 2410/2015-TCU-Segunda Câmara, de minha relatoria, e Acórdão 1072/2017-TCU-Plenário, da relatoria do ministro Bruno Dantas, por exemplo) .
12.	Vale observar que, por intermédio dessa última deliberação, o Tribunal firmou, entre outros, os seguintes entendimentos (peça 18, p. 57-59) :
"9.3.2. com relação aos débitos decorrentes de desvio de objeto ou finalidade:
 (...) 
9.3.2.2. considerando que as despesas irregulares são realizadas em benefício da comunidade local, cabe, na linha do que determina o art. 3º Decisão Normativa TCU 57/2004 e o art. 27, inciso I, da Lei Complementar 141/2012, ao ente federado a obrigação de recompor, com recursos próprios, os valores gastos indevidamente, atualizados monetariamente, ao fundo de saúde do ente beneficiário do repasse, podendo, ainda, haver a responsabilização solidária do agente público causador da irregularidade e a sua apenação com multa;
9.3.2.3. embora não se possa falar propriamente em dano ao erário, a obrigação de recomposição do fundo local caracteriza um débito do ente beneficiário do repasse perante o fundo de saúde local, cabendo, portanto, a instauração de tomada de contas especial para perquirir esses valores, nos moldes da Lei 8.443/1992 e dos demais normativos que regem a matéria no âmbito deste Tribunal, bem como das diretrizes estabelecidas no item 9.3.5 abaixo e seus subitens;
 (...) 
9.3.2.6. nos casos em que o desvio de objeto ou finalidade é identificado em processos originários da atuação desta Corte de Contas, como fiscalizações, denúncias ou representações, deve-se, preliminarmente à conversão dos autos em tomada de contas especial, fixar prazo para que o ente beneficiário recomponha o fundo de saúde local, com recursos do próprio tesouro, na forma do art. 27, inciso I, da Lei Complementar 141/2012, e, em havendo a devida recomposição, determinar ao Denasus que fiscalize a aplicação desses recursos, a fim de verificar se foi dado cumprimento ao objetivo do repasse;
 (...) 
9.3.5. independentemente da origem do débito e do fundo que deve ser ressarcido: 
9.3.5.1. os valores transferidos do Fundo Nacional de Saúde aos demais entes federativos constituem recursos federais, competindo ao Ministério da Saúde (mais especificamente, à Diretoria-Executiva do FNS, por força do art. 7ª, inciso VII, do Decreto 8.901/2016) a instauração de processos de Tomada de Contas Especial quanto a eles, e ao TCU o julgamento desses processos (Decisão 506/1997-TCU-Plenário e Acórdão 1426/2015-TCU-Plenário) ; 
9.3.5.2. antes da instauração de tomada de contas especial por parte do Fundo Nacional de Saúde, deve ser esgotada a via administrativa de controle interno do Ministério da Saúde, haja vista o disposto no art. 23, § 1º, do Decreto 7.827/2012, que regulamenta a Lei Complementar 141/2012, sendo que, nos casos desvio de objeto ou finalidade, isso pode ser feito por meio do termo de ajuste sanitário (TAS) , instituído pela Portaria GM/MS 204/2007 e regulamentado mediante a Portaria GM/MS 2.046/2009; "
13.	Esses entendimentos decorrem da interpretação das normas, entre as quais o art. 23, § 1º, do Decreto 7.827/2012, que estabelece a necessidade de esgotamento da via administrativa de controle interno do Ministério da Saúde quanto a eventuais cobranças, sem prejuízo do exercício autônomo das competências e atribuições previstas na legislação para este Tribunal. 
14.	Nesse sentido, no voto que apreciou embargos de declaração interpostos contra o Acórdão 1072/2017-TCU-Plenário, o ministro Bruno Dantas já havia afirmado que, na eventualidade de revogação ou anulação do ato normativo que dispunha sobre o TAS, "tal fato não afetaria o disposto no item 9.3.5.2 do Acórdão 1072/2017-TCU-Plenário, já que seu intuito principal é consignar a necessidade de se esgotar a via administrativa de controle interno do Ministério da Saúde previamente à instauração da TCE, independentemente do instrumento adotado para tanto" (Acórdão 1973/2017-TCU-Plenário) . Recentemente, esta relatora também consignou que, embora o TAS não esteja mais vigente, "o preceito do Decreto 7.827/2012 continua em vigor, no sentido de caber ao Ministério da Saúde as medidas para buscar a correta aplicação dos recursos" (Acórdão 1833/2020-TCU-Plenário) . 
15.	Não obstante esse contexto, para o deslinde deste caso, há que se levar em conta que foram depositados em conta específica os valores aplicados em bloco de financiamento distinto do previsto, o que descaracteriza o débito original do ente federado beneficiário do repasse de recursos do SUS com o fundo de saúde local, sem olvidar, por outro lado, que o gestor público continuava obrigado a aplicar o saldo remanescente no objeto a que se destinava o recurso (peça 35, p. 4-5, item 4) , sob pena de se sujeitar às penalidades legais na hipótese de descumprimento.
16.	Aqui é importante ressaltar o entendimento contido no voto condutor do Acórdão 1072/2017-TCU-Plenário de que, quando há descumprimento do TAS, depois de esgotada a via administrativa no âmbito do Ministério da Saúde, o órgão de controle interno deve enviar a documentação necessária ao Fundo Nacional de Saúde, para que, nos termos do então vigente Decreto 8.901/2016 (atual Decreto 9.795/2019 - Anexo I, art. 7º, inciso VIII) , adote as medidas necessárias à instauração de tomada de contas especial. 
17.	Porém, nesta situação, em face das alterações significativas na legislação introduzidas pelo Decreto 9.380/2018 e pela Portaria MS 3.992/2017 quanto à forma de utilização dos recursos transferidos para as ações do SUS, entre elas a junção de diversas fontes de políticas de saúde específicas em dois blocos (custeio das ações e investimento na rede de serviços públicos de saúde) , com mais flexibilidade no uso dos dinheiros (conforme abordado no voto condutor do Acórdão 5313/2019-TCU-Segunda Câmara, igualmente de minha relatoria) , e da ausência de informações sobre as cobranças que deveriam ser feitas após o término do exercício de 2018 pelo Denasus (peça 35, p. 5) , é pertinente apenas, com amparo nos arts. 2º, inciso II, e 9º da Resolução TCU 315/2020, dar ciência aos entes de que devem prosseguir com os procedimentos de fiscalização inerentes à verificação do cumprimento do TAS em tela e implementar as ações de sua alçada, na hipótese de efetivo descumprimento do termo ajustado às inovações legislativas, com vistas à apuração de débito e à responsabilização do gestor faltoso, observados os termos do Acórdão 1072/2017-TCU-Plenário.
18.	Diante disso, conclui-se, divergindo parcialmente da unidade técnica, pelo cumprimento das determinações do Tribunal feitas neste processo e pela necessidade de efetuar essa ciência.
19.	Além disso, considerando que foi juntado na peça 97 do TC Processo 017.626/2011-0 pedido subscrito por advogado da União de informações sobre aquele processo, referindo-se ao procedimento autuado sob o NUP 00405.018930/2018-02, que trataria de condenação por ato de improbidade administrativa, impõe-se complementar o expediente de resposta (Ofício 0002/2020-TCU/Sec-MS, de 21/1/2020 - peça 99 do citado TC) com o envio ao interessado de cópia da deliberação a ser proferida nesta oportunidade.
20.	Por fim, constam, à peça 26, informações relacionadas à celebração e à verificação da execução do Termo de Ajuste Sanitário 339, firmado com a Secretaria Municipal de Saúde de Paranaíba/MS, que não diz respeito a estes autos. Assim, a unidade técnica deverá desentranhar a documentação e adotar, se for o caso, as medidas necessárias para dar andamento ao assunto lá tratado.
	Ante o exposto, voto por que este Colegiado aprove a minuta de acórdão que submeto à sua deliberação. 
TCU, Sala das Sessões Ministro Luciano Brandão Alves de Souza, em 19 de agosto de 2020.
ANA ARRAES 
Relatora